臺灣高等法院刑事判決
111年度上訴字第1931號
上  訴  人  臺灣臺北地方檢察署檢察官
被      告  鄭  邁


上列上訴人因被告犯偽造文書案件，不服臺灣臺北地方法院109
年度訴字第233號，中華民國111年3月31日第一審判決（起訴案
號：臺灣臺北地方檢察署108年度偵字第28700號），提起上訴，
本院判決如下：
    主  文
上訴駁回。
    事實及理由
一、本件經本院審理後，認原審以檢察官所舉之證據尚不足以證
    明被告確有行使偽造私文書及使公務員登載不實之犯行，而
    為無罪之判決，認事用法均無不當，應予維持，並爰引原審
    事實及理由之記載(詳如附件)。
二、檢察官上訴意旨略以:本案贈與契約係在被告與告訴人關係
    不睦故其自行單方填寫，且被告與告訴人另案民事判決亦認
    定被告給付告訴人新臺幣（下同）86萬2540元係為履行道德
    上義務而非贈與，而遺產與贈與稅法第5條規定之立法目的
    係為杜防以該條所列各款方式逃避贈與稅，並非在擬制當事
    人間民事法律關係，原審未審究當事人真意，而認被告所為
    即屬贈與，似有率斷；再者，告訴人證述並未授權被告處理
    蔣鳳儀保險理賠金分配事宜，印章交付被告之目的僅係為處
    理銀行事宜，且於被告與告訴人之通訊軟體對話內容於被告
    提到近似贈與之內容時，告訴人有駁斥反對，故原審認定顯
    然有誤，是原審判決確有違誤之處，為此提起上訴等語。
三、經查:
　㈠依證人劉鳳鳴於原審審理時證述，被告及告訴人母親蔣鳳儀
    過逝後，蔣鳳鳴要求被告將其母親給他的保險金分一半給告
    訴人，被告表示願意，告訴人有將證件交給被告去辦母親蔣
    鳳儀的身後事，包括除戶及保險金等事宜等語明確，而證人
    蔣鳳翔於原審審理時亦證稱:蔣鳳儀過世時，因告訴人很久
    沒有跟伊母親即蔣鳳儀見面，所有的事情被告比較清楚，所
    以辦理銀行、除戶等事情，都由被告處理，告訴人確有交付
    文件給被告去辦理，但伊不清楚交付何等文件，而所謂去銀
    行處理事情係指保險，伊與蔣鳳儀有在新光銀行投保，蔣鳳
    儀往生保險會有理賠，在蔣鳳儀生前，伊沒有聽到蔣鳳儀說
    要分給告訴人一半的事情，是在蔣鳳儀往生後，才聽蔣鳳鳴
    說的等語明確，而證人蔣鳳舞於原審審理時亦為相同之證述
    。是綜合上開證人之證述可知，蔣鳳儀於生前確有投保保險
    契約，且該契約之受益人僅有被告一人，故於蔣鳳儀往生後
    ，而依保險法第112條之規定，保險金額約定於被保險人死
    亡時給付於其所指定之受益人者，其金額不得作為被保險人
    之遺產，保險法第112條定有明文。被告為上開保險契約之
    受益人，則被告受領保險公司依契約所給付之保險理賠金17
    2萬6,780元，自屬被告所有，當無疑義，被告嗣經由蔣鳳鳴
    轉知蔣鳳儀生前交談內容後，被告乃應允交付理賠保險金額
    之半數予告訴人，告訴人並同時交付相關文件予被告辦理乙
    節，堪以認定。
　㈡依證人即告訴人於原審審理時就保險理賠金分配等事項證述
    ：對於是否要繳納一定的稅金不是很清楚，有問過被告要不
    要由其去辦理，當時主要是處理母親的後事，包括母親留有
    之保險金，其並有交付印章給被告辦理母親身後之財產事宜
    等語（見原審卷一第179至180頁），則告訴人雖稱並沒有授
    權被告在贈與契約書上簽名及用印，惟其已明確證述有詢問
    過被告關於國稅局免稅證明之事宜是否由其辦理，而對被告
    表示會自行辦理稅務事宜等情並未拒絕，且親自交付印鑑供
    被告辦理包含蔣鳳儀保險理賠金分配之身後財產事宜，而依
    前開證人之證述亦明確指稱:告訴人交付被告文件所欲辦理
    事宜，亦包含保險金之事項等語明確，是足認被告所辯就該
    筆給付之稅務事宜，業經告訴人授權並交付印章，是其所簽
    署告訴人之署押及蓋印，均係基於告訴人之授權所為等語，
    尚非子虛，堪信為真。
　㈢又按財產之移動，具有左列各款情形之一者，以贈與論，依
    本法規定，課徵贈與稅：二、以顯著不相當之代價，讓與財
    產、免除或承擔債務者，其差額部分，遺產及贈與稅法第5
    條定有明文。被告將其所有之保險理賠金86萬2,540元部分
    無償讓與告訴人，業如前述，而被告給付該筆款項之私法上
    原因為何或有爭議，然依上開條文之規定，於稅捐法規上之
    性質即屬「贈與」，依法即應申報及繳納贈與稅。是被告所
    辯因向稅務機關人員詢問如何將保險理賠金合法轉讓予告訴
    人，經承辦人告知要以贈與之方式申報贈與稅，方於中北稽
    徵所於制式之贈與契約書上，填載內容包含告訴人署押及用
    印之贈與契約書，以辦理申報贈與稅所用等語（見偵28700
    卷第19至20頁、原審審訴卷第59頁），亦與前開條文規範之
    意旨相符，應屬實在。
四、綜上所述，本件檢察官起訴所憑之證據，尚未達於通常一般
    人均不致於有所懷疑，而得確信被告確有公訴意旨所指之行
    使偽造私文書及使公務員登載不實犯行為真實之程度，本院
    自無從形成被告有罪之確信，自應為無罪之諭知，原審同此
    見解，而為被告無罪之諭知，難認有何違誤之處，檢察官仍
    執前詞提起上訴，業經本院逐一說明如上，是檢察官上訴為
    無理由，應予駁回。
據上論斷，應依刑事訴訟法第368條、第373條，判決如主文。
本案經檢察官鄭少珏提起公訴，檢察官羅儀珊提起上訴，檢察官
李叔芬到庭執行職務。
中　　華　　民　　國　　111 　年　　8 　　月　　30　　日
                  刑事第四庭    審判長法　官  陳筱珮
                                      法　官  羅郁婷
                                      法　官  柯姿佐
以上正本證明與原本無異。
檢察官如不服本判決，應於收受送達後20日內向本院提出上訴書
狀，惟須受刑事妥速審判法第9條限制。其未敘述上訴之理由者
，並得於提起上訴後20日內向本院補提理由書(均須按他造當事
人之人數附繕本)「切勿逕送上級法院」。
刑事妥速審判法第9條：
除前條情形外，第二審法院維持第一審所為無罪判決，提起上訴
之理由，以下列事項為限：
一、判決所適用之法令牴觸憲法。
二、判決違背司法院解釋。
三、判決違背判例。
刑事訴訟法第 377 條至第 379 條、第 393 條第 1 款之規定，
於前項案件之審理，不適用之。
                                      書記官  蔡硃燕
中　　華　　民　　國　　111 　年　　8 　　月　　31　　日